【裁判字號】    91,重訴,512
【裁判日期】    921231
【裁判案由】    分割共有物
【裁判全文】
臺灣桃園地方法院民事判決  九十一年度重訴字第五一二號
    原      告  戊○○
?
                羅  旺
                丁○○
                庚○○
                寅○○
                地○○
                甲○○○
                宇○○○
    兼
    訴訟代理人  乙○○
    訴訟代理人  壬○○
    被      告  亥○○      住.
                戌○○      住.
                申○○○    住.
                卯○○      住.
                丑○○      住.
                辛○○      住.
                宙○○      住.
                巳○○辰○○.
                            住.
                未○○辰○○.
                            住.
                丙○○辰○○.
                            住.
                癸○○辰○○.
                            住.
                天○○辰○○.
                            住.
                酉○○辰○○.
                            住.
                子○○辰○○.
                            住.
                己○○辰○○.
                            住.
                午○○辰○○.
                            住.
    共      同
    訴訟代理人  詹慶堂律師
右當事人間請求分割共有物事件，經本院於民國九十二年十二月十九日言詞辯論終結
，判決如左：
    主    文
原告之訴駁回。
訴訟費用由原告負擔。
    事    實
甲、原告方面：
一、聲明：
  (一)兩造共有坐落桃園縣觀音鄉○○段二三○一地號（面積一九七三平方公尺）、二
    三○二地號（面積二四三七平方公尺）土地二筆，准予原物分割。
  (二)被告應就坐落桃園縣觀音鄉○○段二三○一地號土地，中壢地政事務所以三十八
    年中字第一○一七號收件，羅輝船設定權利範圍三分之一，羅飛金設定權利範圍
    三分之一及中壢地政事務所以九十一年壢登字第四二三一六○號收件，宙○○設
    定權利範圍之十二分之一之地上權登記塗銷。
二、陳述：
  (一)坐落桃園縣觀音鄉○○段二三○一、二三○二地號土地為兩造共有，面積各為一
    九七三及二四三七平方公尺，兩造之應有部分如附表所載，系爭土地並無不能分
    割之情形，兩造亦無不能分割之協議，爰依法訴請裁判分割。又系爭二三○一、
    二三○二地號土地共有人完全相同，其中僅被告宙○○、戌○○之應有部分略有
    不同，且系爭二筆土地均屬狹長地形，如分別分割勢必造成諸多畸零地之產生，
    致無法充分建築利用之窘境，此對所有共有人權益而言，乃屬最不利之分割方式
    ，是合併分割方符合全體共有人之最大利益。
  (二)再訴外人羅輝船、羅飛金、羅輝榮於民國（下同）三十八年十月一日就系爭二三
    ○一地號土地辦理權利範圍各三分之一之地上權登記，然羅輝船於二十八年九月
    二日即已死亡，則羅輝船部分之地上權登記顯已違反民法第六條之規定，又羅飛
    金、羅輝榮為系爭二三○一地號土地之共有人，依民法第七百六十三條，其等二
    人所設定之地上權應與所有權混同，又羅輝榮部分之地上權業由原告丁○○、羅
    旺及被告宙○○為繼承登記，爰依土地登記規則第七條，訴請被告塗銷羅輝船、
    羅飛金及宙○○部分之地上權登記。
三、證據：提出土地登記簿影本、土地登記謄本二件、戶口名簿影本三件為證。
乙、被告方面：
一、聲明：原告之訴駁回。
二、陳述：
  (一)系爭土地固為兩造所共有，然被告戌○○就系爭二三○一、二三○二地號土地應
    有部分分別為四○之一及三○分之一，被告宙○○在系爭二三○一、二三○二地
    號土地應有部分分別為一二○分之十一及十二分之一，是各共有人就系爭二筆土
    地之應有部分既不相同，尚難認得為合併分割。
  (二)再系爭二三○一地號土地自三十八年十二月廿三日起即坐落有羅氏祠堂建物迄今
    ，為有合法權利登記之建物，且係供宗族祭祀、團聚交流所用，顯有「依物之使
    用目的不能分割」之情事，原告訴請分割，並無理由。況依原告提出之分割方案
    ，原告所分得之土地位置，全部均緊鄰道路，而被告則分得遠離道路之土地，對
    被告甚為不利。
  (三)系爭二三○一地號土地既建有羅氏祠堂，則系爭地上權之存在，對羅氏祠堂之共
    有人即有法律上之利益，況原告乙○○係因贈與取得系爭二三○一地號土地應有
    部分，其並非同時為地上權之權利人，又前揭地上權之權利人，羅輝船及羅飛金
    均已過世，其法定繼承人上尚有羅寶園等多位非系爭二三○一地號土地之所有權
    人，顯無民法第七百六十二條前段「同一物之所有權及其他物權，歸屬於一人者
    」之情事，是原告訴請被告塗銷地上權登記，洵屬無據。
三、證據：提出建物登記謄本一件、土地登記謄本二件為證。
    理    由
一、本件被告辰○○於九十二年四月二十二日本院繫屬中死亡，有辰○○之戶籍謄本
    在卷可稽，是原告依民事訴訟法第一百七十五條第二項規定聲明由其繼承人丙○○、巳○○、未○○、癸○○、酉○○、天○○、子○○、己○○、午○○（下
    稱丙○○等九人）承受訴訟，核無不合，應予准許，先予敘明。
二、原告主張坐落桃園縣觀音鄉○○段二三○一、二三○二地號土地，面積各為一九
    四三及二四三七平方公尺，其共有人及應有部分分別如附表所示等情，業據其提
    出土地登記謄本二件為證，並為被告所不爭執，原告此部分之主張，自堪信為真
    實。
三、按法院裁判分割共有物而以原物分配於各共有人時，係使共有關係變更為單獨所
    有，其性質為共有人間應有部分之交換，自屬處分行為，如係變賣共有物，而以
    價金分配於共有人，即係以處分共有物為分割之方法，均以共有人之處分權存在
    為前提，如果共有人間就共有物並無處分權可資行使，法院即無從基此為裁判分
    割，最高法院六十九年度台上字第一一三四號判例意旨可資參照。又共有物之分
    割，性質上為處分行為，依民法第七百五十九條規定，因繼承，於登記前，已取
    得不動產物權者，非經登記，不得處分其物權，故不動產所有權之共有人死亡者
    ，在其繼承人未經辦理繼承登記以前，不得請求分割共有物。本件系爭二筆土地
    原共有人辰○○於九十二年四月二十二日本院訴訟程序進行中死亡，應由被告丙○○等九人為繼承人，有除戶登記謄本及繼承系統表在卷足稽，此部分雖經原告
    聲明承受訴訟，惟辰○○所遺系爭二筆土地應有部分，迄未辦理繼承登記，有土
    地登記謄本二件在卷可證，而原告經本院多次闡明是否追加聲明請求被告丙○○
    等九人辦理繼承登記，均表明不追加聲明（見本院九十二年九月二十四日及同年
    十月二十四日言詞辯論筆錄）。辰○○死亡後，被告丙○○等九人迄未辦理繼承
    登記，依民法第七百五十九條規定，自不得處分該應有部分，原告未請求被告丙○○等九人辦理繼承登記，逕訴請分割共有物，自有未當。
四、再按不動產權利之登記如有無效之原因，其登記名義人雖不能取得權利，惟此項
    登記仍不失為財產上之利益，登記名義人死亡後，自應由其繼承人繼承；且為維
    持登記之連續性，應認在其繼承人辦理繼承登記前，真正權利人尚不得逕行請求
    塗銷該登記。本件原告訴請被告塗銷系爭二三○一地號土地之地上權登記名義人
    為羅飛金、羅輝船及宙○○，其中羅飛金、羅輝船均已死亡，然其繼承人迄未就
    地上權部分辦理繼承登記，有繼承系統表及土地登記謄本各一件在卷可憑，經本
    院闡明是否追加聲明請求辦理羅飛金、羅輝船之繼承人繼承登記，原告亦表明不
    願追加聲明（見本院九十二年十二月十九日言詞辯論筆錄），則原告訴請塗銷該
    部分地上權登記，亦屬無據。
五、原告另訴請宙○○塗銷其就系爭二三○一地號土地權利範圍為十二分之一之地上
    權登記。按同一物之所有及其他物權歸屬於一人者，其他物權雖因混同而消滅。
    但其他物權之存續，於所有人或第三人有法律上之利益者，不在此限，民法第七
    百六十二條定有明文。而各共有人之應有部分，不過對於共有物所有權之成數，
    並非共有物本身，故應有部分係抽象存在於共有物之任何一部分，是其使用收益
    ，非侷限於共有物之某一部分。查系爭二三○一地號土地原為羅輝榮、羅飛金及
    訴外人羅飛船之繼承人辰○○、卯○○、羅阿章、丑○○及羅英傑等人共有，應
    有部分各為十五分之五、十五分之五、十五分之一、十五分之一、十五分之一、
    十五分之一、十五分之一，嗣於三十八年十月一日為在該土地上搭蓋建築改良物
    ，乃以羅輝榮、羅輝船、羅飛金名義，在系爭土地設定權利範圍各為三分之一之
    地上權，有土地登記簿及他項權利土地登記簿各一件附卷可按。再系爭二三○一
    地號土地上目前建有桃園縣觀音鄉○○段二四建號建物，面積六四三平方公尺，
    登記名義人為羅飛金、羅輝船、羅輝榮等三人，應有部分各為三分之一，有建物
    登記謄本一件在卷可佐，則地上權之存在，對羅輝船等人共有之祠堂等建物，有
    法律上之利益，自不因混同而消滅。又羅輝船已於六十九年一月十四日死亡，其
    地上權嗣由原告丁○○、羅  旺及被告宙○○繼承，應有部分各為六分之一、十
    二分之一、十二分之一，羅輝船之地上權既未因混同而消滅，並由被告宙○○繼
    承權利範圍為十二分之一之地上權，原告自無由訴請被告宙○○塗銷地上權。
六、綜上所述，原告訴請分割共有物，暨塗銷羅飛金、羅輝榮及被告宙○○之地上權
    登記，均屬無據，應予駁回。
七、本件事證已臻明確，兩造其餘主張及舉證，核與判決結果不生影響，爰不另一一
    論述，附此敘明。
八、據上論結，本件原告之訴為無理由，依民事訴訟法第七十八條、第八十五條第一
    項，判決如主文。
中      華      民      國    九十二    年     十二     月    三十一    日
                                        臺灣桃園地方法院民事第二庭
~B法  官  劉佩宜
右為正本係照原本作成
如對本判決上訴須於判決送達後廿日內向本院提出上訴狀
中      華      民      國    九十三    年      一      月      一      日
~B書  記  官  吳仁心
~F0
~T40
附表：
┌────┬───────────────┬───────────────┐
│地    號│桃園縣觀音鄉○○段二三○一地號│桃園縣觀音鄉○○段二三○二地號│
├────┼───────────────┼───────────────┤
│面    積│一九四三平方公尺              │二三三七平方公尺              │
├────┼───────────────┼───────────────┤
│所有權人│    應  有  部  分            │    應  有  部  分            │
├────┼───────────────┼───────────────┤
│ 羅  旺 │    十二分之一                │    十二分之一                │
├────┼───────────────┼───────────────┤
│ 丁○○ │    六分之一                  │    六分之一                  │
├────┼───────────────┼───────────────┤
│ 庚○○ │    十八分之一                │    十八分之一                │
├────┼───────────────┼───────────────┤
│ 戊○○ │    二百四十分之十三          │    二百四十分之十三          │
├────┼───────────────┼───────────────┤
│ 乙○○ │    七百二十分之一            │    七百二十分之一            │
├────┼───────────────┼───────────────┤
│ 寅○○ │    三十分之一                │    三十分之一                │
├────┼───────────────┼───────────────┤
│ 地○○ │    三十分之一                │    三十分之一                │
├────┼───────────────┼───────────────┤
│甲○○○│    三十分之一                │    三十分之一                │
├────┼───────────────┼───────────────┤
│宇○○○│    三十分之一                │    三十分之一                │
├────┼───────────────┼───────────────┤
│ 宙○○ │    一百二十分之十一          │    十二分之一                │
├────┼───────────────┼───────────────┤
│ 辰○○ │    十五分之一                │    十五分之一                │
├────┼───────────────┼───────────────┤
│申○○○│    十五分之一                │    十五分之一                │
├────┼───────────────┼───────────────┤
│ 辛○○ │    十五分之一                │    十五分之一                │
├────┼───────────────┼───────────────┤
│ 卯○○ │    十五分之一                │    十五分之一                │
├────┼───────────────┼───────────────┤
│ 丑○○ │    十五分之一                │    十五分之一                │
├────┼───────────────┼───────────────┤
│ 亥○○ │    十八分之一                │    十八之一                  │
├────┼───────────────┼───────────────┤
│ 戌○○ │    四十分之一                │    三十分之一                │
└────┴───────────────┴───────────────┘


司法院資訊處製作；財團法人民間司法改革基金會備份。
